最　高　行　政　法　院　判　決　　　　　　　　　九十一年度判字第一○二七號
　　再 審原 告　甲○○
　　再 審被 告　財政部臺灣省北區國稅局
　　代　表　人　林吉昌
右當事人間因綜合所得稅事件，再審原告對本院中華民國八十八年六月十日八十八年
度判字第二三二二號判決提起再審之訴。本院判決如左：
　　主  文
再審之訴駁回。
再審訴訟費用由再審原告負擔。
　　事  實
緣再審原告八十二年度綜合所得稅結算申報，短報取自國防部中山科學研究院（下稱
中科院）之薪資所得計新臺幣（下同）二六八、七一六元，案經再審被告查得，核定
補徵稅額一八、二二三元。再審原告不服，申經復查結果，未准變更，提起一再訴願
，遞遭決定駁回，提起行政訴訟，經本院以八十八年度判字第二三二二號（下稱原判
決）判決駁回。再審原告不服，主張原判決有行政訴訟法第二百七十三條第一項第一
款、第九款（即修正前行政訴訟法第二十八條第一款、第七款）之再審事由，提起再
審之訴。茲摘兩造訴辯意旨如次：
再審原告起訴意旨略謂：一、稅捐稽徵法第一條之一明定：「財政部依本法或稅法所
發布之解釋函令，對於據已申請之案件發生效力。但有利於納稅義務人者，對於尚未
核課確定之案件適用之。」是以財政部稅制委員會於七十九、八十三、八十七年度所
出版各年度所得稅法令彙編及八十六年稅捐稽徵法令彙編中，財政部七十九年十月十
八日台財稅第000000000函、八十三年八月三十一日台財稅第八三一六○七
六六一號函、八十七年九月二十一日台財稅第八七一九六五三六六號函、八十六年七
月十一日第八六一○七○○六九號函各函示皆再三對全國人民揭示：「本部及各權責
機關在民國某年某月某日前發布所得稅釋示函令，凡未編入該各年度版之所得稅法令
彙編中，自民國七十九年十一月五日、八十三年十月一日、八十六年八月一日、八十
七年十月一日起，非經本部重行核定，一律不再援引適用」，經再審原告詳查各該年
度版之所得稅法令彙編，皆未列入財政部六十八台財稅第三八五○一號函、行政院八
十四年台八十四財第三七○○七號函，依上開各函示之意旨，應為無效之函示，必經
各權責機關重新核定後，始重新生效，就稅捐稽徵法第一條之一之立法旨意，對據以
申請案件發生效力，且為對於納稅義務人有利者，應適用之，故財政部（六八）台財
稅第三八五○一號函及行政院八十四年台八十四財第三七○○七號函對中科院非軍職
人員無拘束力，憲法層次的「禁反言」原則，具有拘束立法、司法、行政三者之效力
。二、所得稅法第四條第八款於五十二年修訂公布施行，稅捐稽徵機關理應於五十五
年中科院創立時，據以主張中科院非軍職人員所領「品位加給或技術加給」為應稅所
得，方無瀆職責任發生。卻遲至六十八年在檢舉人檢舉下，才匆匆以（六八）台財稅
第三八五○一函徵免原則，以「如係、如屬」等關鍵詞授權中科院自行研究補助費，
且行政院、國防部、中科院基於國防武器自主研發政策需要，並未示知員工知悉財政
部八十五年十二月五日發文台財稅第八五一九二八○九一號函第三節引國防部八十五
年十月九日珍琥字第二五二六號之文。且財政部雖發文給國防部後，歷經十四載，卻
無進一步具體作為，唯一合理的解釋，就是配合歷任行政院長的國防武器自主研發的
政策，所增進公共利益實遠大於「品位加給或技術加給」稅課利益而不作為的，是以
中科院非軍職人員之「品位加給及技術加給」的免稅權利是執行國家基本國策所獲得
的人民之其他自由與權利，合於憲法第二十二條及第二十三條，且與促進產業升級條
例同為合於租稅優惠獎勵原則之定義：「【租稅優惠】者在於具有相同負擔能力，為
誘導其某一特定行為，以違反【量能原則】創造租稅特權取得租稅利益，是以租稅優
惠之憲法審查標準在於目的【所獎勵誘導之行為】與手段【租稅特權】間是否符合【
比例原則】，基於此原則（憲法第二十三條）及憲法第一百六十六條、第一百六十七
條及憲法增修條文第十條基本科學研究發展國策，即以誘導激發中科院非軍職人員自
主防衛武器的原創力，以最高行政裁量權核于「品位加給或技術加給」為免稅待遇，
何況就所得稅法第四條第八款前段、稅捐稽徵法第一條之一及四十八條之三的立法本
意，及所得稅法令彙編、稅捐稽徵法令彙編首揭各函示之意旨下，中科院員工及一般
人民皆已相信其為「品位加給及技術津貼」實質免稅的既存法秩序之存在，實已擁有
「信賴保護原則」之適用；鈞院對中科院數百份判決理由書中，皆指明「信賴保護原
則」，係指人民信賴政府機關之決定，就其生活關係已有適當之安排，應給予保護或
給予合理補償而言。三、監察院在（八五）院台財字第二四五七號函中，亦調查指出
桃園縣稅捐稽徵處大溪分處於八十年四月八日回復檢舉納稅義務人，亦認為「研究加
給、技術加給」係政府為獎勵科技人員研究工作之補助費，而北區國稅局於八十二年
四月十五日北區國稅三第八二○○七三○號函認「品位加給及技術津貼可否適用所得
稅法第四條第八款，亦有疑義，應採不溯及既往原則，明定自．．．」所以本案未納
稅，非可歸責於納稅義務人，又監察院分別於八十七年十一月二十日以（八七）院台
財字第八七二二○○五八○號、及十二月二十二日（八七）院台財字第八七二二○○
六五八號函亦表明對中科院非軍職員工之處置顯非公平，而係對中科院及稅捐機關之
行政疏失所致，就桃園縣稅捐稽徵處大溪分處於八十年四月八日之函覆檢舉當事人之
函，中科院非軍職員工主觀上並無違章漏稅之故意，應享有「信賴保護原則」。四、
李前總統之裁示與見解。甲、於八十五年五月八日在中常會指責：「中科院之補稅問
題，五年前就已發生，也交代了很多次，但相關單位都沒果斷解決問題，到底是誰的
錯，要徹底去了解，如果是政府的錯，政府應該負責加以解決，錢應該由政府支出。
」（八十五年五月九日聯合報刊載）乙、於八十四年十月十二日在國軍軍事會議中裁
示：「中科院非軍職員工所領之品位加給及技術津貼所得稅追繳案，財稅單位對於法
律之引用不宜因時而異，以溯及既往方式追課亦有不妥，本案涉及人數眾多，波及層
面甚廣，其可能衍生相關之社會問題應予重視，希行政院相關單位重視，儘速妥善處
理，以免影響政府威信及當事人權益。」（行政院秘書長台八十四財第三七○○七號
函）。五、最高行政法院鍾曜唐見解、八十七年十月十二日工商時報第四版刊出記者
就中科院非軍職員工所得稅行政訴訟事件，訪問鍾院長，鍾院長建議應由財政、國防
兩部協商解決，由此可知本案所得稅追捕繳案，錯不在員工。六、本案中科院於八十
五年二月十二日補寄之扣繳憑單係偽造文件。按中科院於八十三年以前所開具之扣繳
憑單上所添載之扣繳義務人為院長劉曙晞上將，但中科院於八十五年二月十二日補寄
已退休或現職員工有關「品位加給或技術津貼」之扣繳憑單上所添記之扣繳義務人竟
是已離職他調多時之前主計處長周和漢與陳榮讚兩人，經查證兩人皆言中科院其時之
主計處長吳俊勢少將皆未徵詢兩人之同意，即擅自用其二人之名義補發此一有違法理
之扣繳憑單，而具有調查偵搜權之稅捐機關，竟以此不合法補發之扣繳憑單為補稅依
據，實有違具有調查偵搜權之機關不得以非法手段所獲得之證據為課人民以納稅義務
之憑證之證據法則限制。如無扣繳憑單客觀平實記載所得應稅金額，則稅捐稽徵機關
與納稅義務人之糾紛將永無寧日。而鈞院認為不以扣繳憑單之有無作為課稅之唯一依
據，亦有待商榷。七、本案經行政法院認定「品位加給或技術津貼」為中科院非軍職
員工之薪資所得，必定要補徵所得稅，則中科院非軍職員工自五十五年成立至八十四
年十二月底止，退休離職員工不少，即可向國防部暨中科院請求補發全額退休金差額
，將使國庫損失甚鉅，且對於去逝之員工其欠稅如何處理，退休金之差額是否其家屬
亦可要求追補，故本案應以憲法第十五條、第二十二條、第二十三條、及所得稅法第
四條第八款前段、稅捐稽徵法第一條之一、第四十八條之三、所得稅法令彙編首揭三
函、稅捐稽徵法令彙編首揭函示、桃園縣稅捐稽徵處大溪分處八十年四月八日函復檢
舉人之函暨長達二十八年之久實質免稅所成之既存法律秩序，以及「信賴保護原則」
「比例原則」等憲法層次相一致之倫理價觀之原則來審慎判決，以維再審原告權益。
綜上所述，請求行言詞辯論、命中科院參加訴訟並判決廢棄原判決及撤銷一再訴願決
定、原處分等語。
再審被告答辯意旨略謂：一、按「左列各種所得，免納所得稅，．．．中華民國政府
或外國政府、國際機構，教育、文化、科學研究機關、團體、或其他公私組織，為獎
勵進修、研究或參加科學或職業訓練而給與之獎勵金及研究、考察補助費等。但受領
之獎學金或補助費，如係為授與人提供勞務所取得之報酬，不適用之。」「一凡依職
級按月定額發給者，應屬各該研究人員之薪資所得，應於給付時應依法辦理扣繳，所
得人並應於年度結算申報時合併申報課稅。二如係按研究計畫個案給付、並非通案按
職級按月給付者，則為研究補助費，依法可免納所得稅。三如屬第一種情形，中科院
以往未依法扣繳，所得人以往年度亦未申報納稅者，應即請中科院轉知各所得人自行
向稽徵機關補報並補繳應納稅款，可免予處罰，自六十九年一月起，中科院應於給付
時依法扣繳，所得人應於每年終後合併申報綜合所得稅。四本案經報奉行政院六十八
年十一月八日台六十八財第一一二○四號函准予備查在案。」「中科院給付非軍職人
員「科技品位加給」暨「技術津貼」之所得稅徵免原則，仍請依本部六十八年十一月
三十日台財稅第三八五○一號函辦理。」分別為所得稅法第四條第八款所規定及財政
部六十八年十一月三十日台財稅第三八五○一號函、八十四年八月十四日台財稅第八
四一六四一四一八號函釋在案。次按「中科院給付非軍職人員之科技品位加給暨技術
津貼，免扣繳所得稅一案，與現行法令規定不合，奉示：本案應依法課徵所得稅；至
追課以往年度所得部分，請洽商財政部妥為處理．．．。」復為行政院秘書長八十四
年十月十七日台八十四財第三七○○七號函釋在案。二、查中科院之預算雖分別依計
畫編列人事費支應其員工之各項給與，但實際上領受「科技品位加給」或「技術津貼
」之非軍職人員，無論配屬之單位或參與不同計畫，悉依該院所訂「科技人員品位加
給支給標準表」、「技術員薪給標準表」之等級，每月按級定額領取「科技品位加給
」或「技術津貼」。該院與其聘僱人員之約定事項亦載明所指薪給，除實物代金及眷
補費外，包括全部給與，是以該院非軍職人員所領受之「科技品位加給」或「技術津
貼」，核屬其因提供勞務所取得之報酬，另再審被告於八十二年間曾派員前往該院現
場瞭解結果，該院支付非軍職人員之「科技品位加給」及「技術津貼」係採按月給付
方式，是依前揭法條及函釋規定，原核定以系爭薪資所得（研究補助費或品位加給）
二六八、七一六元，併課當年度綜合所得額，核定應補稅額一八、二二三元，要無不
合，請予維持。又本件原核定發單補徵稅款，並未逾前揭稅捐稽徵法第二十一條所定
核課期間，所稱基於信賴利益不宜追溯補徵等節，殊無足採。三、至再審原告主張各
節，前經鈞院詳為審酌論駁在案，並無適用法規錯誤之情形，再審原告仍執前詞反覆
訴求，殊難謂為有理由。又其以原判決「適用法規錯誤」之理由，提起再審之訴，亦
僅為再審原告對法律見解之歧異，要難符合修正前行政訴訟法第二十八條第一款規定
之要件，是所訴核不足採。綜上、請求駁回再審之訴等語。
　　理  由
按行政訴訟當事人對本院之判決提起再審之訴，必須具有行政訴訟法第二百七十三條
第一項所列各款情形之一者，或該條第二項之情形始得為之，而該條第一項第一款所
謂適用法規顯有錯誤者，係指原判決所適用之法規與該案應適用之現行法規相違背或
與解釋判例有所牴觸者而言，至於法律上見解之歧異，再審原告對之縱有爭執，要難
謂為適用法規顯有錯誤，而據為再審之理由。而該條第九款規定，為判決基礎之證物
係偽造或變造者，係指其偽造或變造構成刑事上之犯罪者而言，且此種偽造或變造之
行為，應以宣告有罪之判決已確定，或其刑事訴訟不能開始或續行，非因證據不足者
為限，始得提起再審之訴。本件原判決係以：『按中華民國政府或外國政府，國際機
構、教育、文化、科學研究機構、團體，或其他公私組織，為獎勵進修、研究或參加
科學或職業訓練而給與之獎學金及研究、考察補助費等所得，免納所得稅。但受領之
獎學金或補助費，如係為授與人提供勞務所取得之報酬，不適用之，為行為時所得稅
法第四條第八款所規定。又凡公、教、軍、警、公私事業職工薪資及提供勞務者之所
得，為薪資所得，該項所得之計算，以在職務上或工作上取得之各種薪資收入為所得
額；前項薪資包括薪金、俸給、工資、津貼、歲費、獎金、紅利、各種補助費及按月
或按年分期給付之退休金或養老金。但為雇主之目的，執行職務而支領之差旅費、日
支費及加班費不超過規定標準者，及依同法第四條規定免稅之項目，不在此限，復為
同法第十四條第一項第三類所明定。本件原告（即再審原告，下同）八十二年度綜合
所得稅結算申報，其取自中科院之薪資所得二六八、七一六元，未合併申報，被告（
即再審被告，下同）乃核定應補徵稅額一八、二二三元。原告不服，就該薪資所得部
分，循序提起行政訴訟，主張如事實欄所載。經查本件中科院之預算雖分別依計畫編
列人事費支應其員工之各項給與，但實際上領受「品位加給」或「技術津貼」之非軍
職人員，無論配屬之單位參與不同計畫，均依該院所訂「科技人員品位加給支給標準
表」、「技術員薪給標準表」之等級，每月按級定額領取科技品位加給或技術津貼。
且該院與其聘僱人員之約定事項亦載明所指薪給，除實物代金及眷補費外，包括全部
給與，其非軍職人員所領受之科技品位加給或技術津貼，核屬因提供勞務所取得之報
酬，應無行為時所得稅法第四條第八款免納所得稅規定之適用。況被告於八十二年間
派員前往該中科院瞭解結果，其支付非軍職人員之科技品位加給及技術津貼確係按月
給付方式，復經中科院八十一年十一月三日（八一）訓誠字第一六八七三號函致被告
，說明該院各類薪資扣繳所得稅狀況：「本院於年度開始即訂有各項研究計畫，並按
照研究計畫逐月實施。各項研究計畫除一般經費外，為獎勵科技人員竭盡心智參與研
發工作，另編列研發人員研究補助費及技術津貼。為便利作業，研發人員研究補助費
係採按月發放方式，再經由成本歸戶手續，回歸計畫預算內（研究補助費採個案給付
，必將增加人力及作業之負擔，不符經濟效益）」等語。足見中科院給付非軍職員工
之品位加給及技術津貼之所得，屬經常性研究補助費給與，依職級按月定額支給，為
提供勞務所取得之報酬，依首揭規定，核非免稅之薪資所得，被告依法發單補徵稅款
，未逾稅捐稽徵法第二十一條所定核課期間，於法並無不合。次查，所得稅法第四條
第八款立法意旨，固在獎勵研究等，但仍須合於該款規定要件者，始能獲免稅獎勵，
尚非所有獎學金或補助費均得免稅，財政部（六十八）台財稅第三八五○一號函係謂
：「一、凡依職級按月定額發給者，應屬各該研究人員之薪資所得，應於給付時應依
法辦理扣繳，所得人並應於年度結算申報時合併申報課稅。二、如係按研究計劃個案
給付、並非通案按職級按月給付者，則為研究補助費，依法可免納所得稅。三、如屬
第一種情形，中科院以往未依法扣繳，所得人以往年度亦未申報納稅者，應即請中科
院轉知各所得人自行向稽徵機關補報並補繳應納稅款，可免予處罰，自六十九年一月
起，中科院應於給付時依法扣繳，所得人應於每年終後合併申報綜合所得稅。．．．
」該函釋明白指出，凡依職級按月定額發給者，應屬研究人員之薪資所得，所得人應
申報課稅，並未就系爭依職級按月定額發給之所得為應予免稅之承諾。行政院、財政
部就中科院非軍職人員所領品位加給及技術津貼等函釋，均係對該類所得是否合於所
得稅法第四條第八款免稅條件為解釋，亦即對條文文義為闡明，性質上為解釋函，應
自法規生效之日起有其適用，上開函釋並非就稅法未規定事項另作補充規定，本院八
十七年度判字第二○一九號判決亦認上開函釋為「解釋」函，自法規生效日起適用，
與行政院七十八年四月二十九日行政院台八十七規字第一○九○號函並無不同。另納
稅義務人如有前開所得稅法第十四條第一項各類之所得，即應依同法第七十一條規定
申報納稅，非以扣繳憑單之有無，為課稅依據。綜上所述，原告主張各節均無可採，
被告依首揭規定補徵原告漏報稅款，一再訴願決定，遞予維持，俱無違誤。原告起訴
意旨，難謂有理，應予駁回。』為由，乃依修正前行政訴訟法第二十六條後段，判決
駁回再審原告在前訴訟程序之訴。核其所適用之法規與該案應適用之現行法規並無違
背，與解釋判例，亦無牴觸，並無所謂適用法規顯有錯誤之情形：再審原告以前揭事
實欄所載理由，主張原判決適用法規顯有錯誤，核屬法律上見解之歧異；又再審原告
主張本案中科院於八十五年二月十二日補寄之扣繳憑單係偽造文件之情事，並未提出
確切之證據證明其所主張之偽造犯行，業經宣告有罪之判決已確定，或其刑事訴訟不
能開始或續行，非因證據不足，自尚難遽爾謂有為判決基礎之證物係偽造或變造之情
形。從而再審原告主張原判決有行政訴訟法第二百七十三條第一項第一款、第九款（
即修正前行政訴訟法第二十八條第一款、第七款）之再審事由提起本件再審之訴，揆
諸首揭說明，殊難認有再審理由，應予駁回。本件事證已臻明確，已無行言詞辯論及
命中科院參加訴訟之必要，併此明。
據上論結，本件再審之訴為無理由，爰依行政訴訟法施行法第二條、第三條、行政訴
訟法第二百七十八條第二項、第九十八條第三項前段，判決如主文。
中　　華　　民　　國　　九十一　　　年　　　六　　　　月　　　二十一　　日
                    最 高 行 政 法 院  第 三 庭
                                審 判 長 法  官　　　葉　振　權
                                         法  官      林　家　惠
                                         法  官　　　吳　錦　龍
                                         法  官　　　劉　鑫　楨
                                         法  官　　　吳　明　鴻
右  正  本  證  明  與  原  本  無  異
　　　　　　　　　　　　　　　　　　　　 法院書記官　陳  盛  信
中　　華　　民　　國　　九十一　　　年　　　六　　　　月　　二十一　　　日
